【裁判字號】    97,建上易,14
【裁判日期】    970916
【裁判案由】    給付工程款
【裁判全文】
臺灣高等法院臺中分院民事判決        97年度建上易字第14號
上  訴  人  林恩旭即廣丞建築師事務所
訴訟代理人  邢建緯律師
被上訴人    林高志即巨林土木包工業
訴訟代理人  林瓊嘉律師
複代理人    乙○○
上列當事人間給付工程款事件，上訴人對於中華民國97年3月27日
臺灣臺中地方法院96年度建字第121號第一審判決提起上訴，本院
於97年9月2日言詞辯論終結，判決如下：
    主  文
上訴駁回。
第二審訴訟費用由上訴人負擔。
    事實及理由
一、被上訴人起訴主張：兩造於民國96年5月2日簽立工程委託備
    忘錄，約定上訴人委託被上訴人代工門牌號碼臺中市○○路
    238號1至3樓內部裝修工程，依工程備忘錄第2條約定，委託
    工程內容為泥作、木作、入口玻璃門、水電（不含電類施工
    ）、空調、及拆除等六項，工程金額含廠商提供建材總合金
    額預算新臺幣（下同）100萬元，追加減帳不得超過正負10%
    。系爭工程僅係委託代工，實際請款金額應核實計算。又如
    非以上六項工程項目者，應另行計價，不受上開工程預算及
    追加減帳之限制。施工期間，被上訴人依上訴人要求追加工
    程，即增加如附表所示編號第1、2、6、8、10、12、13、16
    至21、23、26、28至31等多項不在上開六項工程項目之工程
    ，總計上訴人應給付被上訴人之工程款為1189,990元，而上
    訴人僅給付557,719元，尚欠632,271元等語。爰聲明求為判
    決：(一)上訴人應給付被上訴人632,271元，及自支付命令送
    達上訴人之翌日起至清償日止，按年息5%計算之利息。
    (二)並願供擔保，請准宣告假執行。
二、上訴人則辯以：系爭工程應屬總價承攬，雙方約定總工程金
    額100萬元，追加減帳不得超過10%，即依工程備忘錄第2、3
    條整體觀之，包含被上訴人所有負責施作工程項目之工資、
    及上訴人廠商提供建材之總合金額，不得超過110萬元，則
    上開各工程項目均無另行計價之情形。又兩造曾於96年7月
    11日會算，同意工程總價按110萬元計算，並扣除上訴人廠
    商提供建材金額436,981元、木作工程修改費用79,600元、
    一樓吧台與座椅費用13,700元、因被上訴人遲延完工導致業
    主罰款24,000元之一半即12000元，故被上訴人得請求工程
    款實應為557,719元，而上訴人於簽約時已預付40萬元，餘
    款為157,719元，上訴人已於會算當日開立支票給付被上訴
    人，其自無再給付之義務等語。
三、原審判決：
    (一)上訴人應給付被上訴人409,280元，及自96年7月31日起至
      清償日止，按年息5%計算之利息。
    (二)並依職權為假執行、及命供擔保得免假執行之宣告。並駁
      回被上訴人其餘之訴及其假執行之聲請。
四、上訴人不服原判決，提起本件上訴，於本院聲明，求為判決
    ：
    (一)原判決不利於上訴人之部分廢棄。
    (二)上開廢棄部分，被上訴人在第一審之訴駁回。
    並補充陳述稱：
    (一)就系爭工程合約範圍應包括哪些項目部分：
    1.附表編號第8、23項吊車費用，分別為5,000元及3,000元
      ，兩造均不爭執係用於吊輕隔間材料、及通風口增設網罩
      以防蚊蠅之用，其中輕隔間工程本即屬木作工程之一種，
      木作工程原屬兩造合約工作範圍，而吊車費用本屬被上訴
      人依約施作項目中所支出的工資之一種（按吊車運送係取
      代人力搬運至二樓之方法），故吊車費用雖非於上開六項
      工程項目內，但確為施作木作工程所必須的項目。
    2.附表編號第16項所示之沙發椅及桌子，金額143,700元部
      分，因被上訴人所施工之地點為餐飲店，所需沙發椅及桌
      子之尺寸市面上無法買到，故由上訴人委託被上訴人製作
      ，故沙發椅及桌子當屬木作之一部分，而在兩造工程合約
      範圍內。附表編號第28項林內牌瓦斯爐4,500元部分，亦
      屬合約圖面上所應施作項目。
    3.附表編號第18、19項之天花板、隔間水泥牆批土、水泥漆
      及油漆等工程，金額分別為68,400元、及16,000元部分，
      因油漆工程本即包含在泥作工程及木作工程內，此部分兩
      造合約已計價，並包括於合約工作範圍內。
    4.附表第26項天花板隔間工程，固屬防火工程之一部分，惟
      防火建材之施作本屬木作工程之一部分，亦在兩造工程合
      約範圍內。
    (二)就系爭工程被上訴人實際上於何時完工，及上訴人有無同
      意順延七日完工之情事部分：系爭工程雙方約定之完工日
      期為96年5月25日，被上訴人雖以上訴人有同意順延完工
      一星期云云，惟上訴人否認之，證人丙○○亦證稱：不清
      楚上訴人是否同意延期等語。上訴人因被上訴人遲延完工
      導致業主罰款24,000元，被上訴人應負擔一半責任即120,
      000元。
    (三)就上訴人主張系爭工程有瑕疵，有無於訴外人張幼華修補
      木作工程前，定相當期間請求上訴人修補部分：系爭工程
      因被上訴人之施作有瑕疵，故上訴人另委請訴外人張幼華
      修補該等瑕疵，費用為79,600元，有請款單在卷可證，並
      經證人張幼華於原審證述明確。至上訴人是否有定相當期
      間通知被上訴人修補乙節，除經證人甲○○、及陳一凡證
      述綦詳外，又衡諸常情上訴人要求被上訴人修補瑕疵，乃
      正常之情形，若非被上訴人置之不理，上訴人何需另外支
      付報酬請訴外人張幼華施作。
    (四)就被上訴人施作如附表第26項之天花板隔間釘希酸鈣板工
      程是否迄今仍未能取得防火證明，而遭業主扣減書面作業
      費21萬元，是否係得歸責於被上訴人之事由，上訴人得否
      主張抵銷部分：上訴人原係以總價180萬元承作台中市○
      區○○路238號之五權路流行茶坊室內裝修設計、施工案
      ，其中書面作業部份（包含取得消防防火證明）酬金為21
      萬元，裝修工程施工部分為159萬元，惟因被上訴人施作
      之輕隔間工程，遲未取得防火證明，故業主廖修興並未給
      付上訴人此書面作業費21萬元，而輕隔間工程既係由被上
      訴人所施作，因其未交付上開輕隔間工程之防火證明，致
      使上訴人遭扣款21萬元，係可歸責於被上訴人，上訴人請
      求被上訴人賠償，並於被上訴人請求範圍內予以扺銷，自
      屬有理由。
    (五)就兩造是否曾於96年7月11日會算，被上訴人是否同意該
      會算之金額，及一樓吧台與座椅費用13,700元、因遲延完
      工導致業主罰款24,000元各付一半即12,000元，是否應予
      扣除部分：兩造確曾於96年7月11日就系爭工程進行會算
      ，上訴人係委由甲○○出面與被上訴人協商，當時另有證
      人陳一凡在場，會算過程中，兩造確認被上訴人所可請領
      之工程款，應扣除由上訴人提供之建材費用436,981元、
      木作修改費用79,600元、工程延遲款12,000元、及桌椅費
      用13,700元，合計共557,719元，被上訴人已領取40萬元
      ，故尚餘157,719元，甲○○遂交付上述金額之支票予被
      上訴人，被上訴人收受上述支票時並無異議，足見被上訴
      人同意雙方結算之結果。又上訴人將系爭工程交由被上訴
      人施作時，確有提供圖面（包含立面圖），被上訴人並親
      自按現場尺寸繪圖，且依一般經驗法則，被上訴人若無現
      場圖面及尺寸，將無法在現場施作，亦無法事先估價，故
      被上訴人否認有看到施工圖面云云，要非事實。
五、被上訴人於本院聲明，求為判決：上訴駁回。
    並補充陳述稱：
    (一)就本件合約範圍應包括哪些項目部分：
    1.關於附表第8、23、26項牽涉所及之輕隔間工程，均係上
      訴人完工前要求追加之工程，於原審審理時，即已調查輕
      隔間樣本，該骨架係鐵製產品而非木作，上訴人主張係木
      作工程云云，與事實不符。
    2.在施工前上訴人並未告知系爭工程係為開設餐飲店，工作
      備忘錄亦無標明，則工程項目是否餐飲店並非被上訴人所
      能知悉，依工程慣例，沙發、桌子並非原合約範圍，係被
      上訴人受上訴人請託，代購向誠佳傢俱行購買，上訴人自
      應負擔該代購費用。況上訴人在原審審理時，自承委託備
      忘錄並無工程圖說；倘有工程圖說理應與備忘錄裝訂成契
      約書內容，並蓋騎縫章，以杜爭議。
    3.按工程慣例，油漆工程應由專門油漆師傅施工，此項目並
      非木作、泥作工程師傅所得施作，上訴人將油漆工程列為
      被上訴人木作、泥作項目，亦與事實不符。
    (二)就系爭工程被上訴人實際上於何時完工，及上訴人有無同
      意順延七日完工之情事部分：上訴人主張工程遲延部分，
      係因上訴人自行施作之電腦工程未配合工程進度，始導致
      工程遲延一星期，即當初係甲○○說要配電腦的線路要停
      工，被上訴人問其要多久，甲○○表示要停一個禮拜；而
      既停工一星期，完工自亦需延遲一星期，此可由釘希酸鈣
      師傅丙○○證明；且被上訴人最後係於96年5月31日完工，
      故被上訴人並無逾期。又業主與上訴人之契約內容，並非
      等同於兩造合約內容，被上訴人施工進度超過80%時，上
      訴人僅付40萬元，其餘工程款則藉詞未按工程進度付款，
      故係上訴人先遲延給付，而被上訴人依正常工程進度施工
      ，自無配合上訴人斥資趕工，增加工程成本之必要。上訴
      人與其業主協議內容如何，業主何故未能如預期營運，均
      與被上訴人無關。
    (三)就上訴人主張系爭工程有瑕疵，有無於訴外人張幼華修補
      木作工程前，定相當期間請求上訴人修補部分：上訴人僱
      請訴外人張幼華修補瑕疵部分，並未書面通知被上訴人修
      改，即自行僱請木工施作，並非被上訴人不願修改工程，
      則上訴人自行追加之工程，不應由被上訴人負擔；而被上
      訴人施作項目，亦完全依上訴人指示辦理，上訴人因不符
      業主要求而修補，明顯不可歸責於被上訴人，要無扣款之
      理。
    (四)就被上訴人施作如附表第26項之天花板隔間釘希酸鈣板工
      程是否迄今仍未能取得防火證明，而遭業主扣減書面作業
      費21萬元，是否係得歸責於被上訴人之事由，上訴人得否
      主張抵銷部分：希酸鈣之建材係由上訴人承購，被上訴人
      僅係依上訴人之指示辦理，該材料亦由上訴人與業主事先
      洽商決定，故未取得防火證明自應由上訴人自行負責，而
      與被上訴人無關。被上訴人僅係依上訴人提供之材料為代
      工，並無出具證明之必要，兩造合約亦無記載被上訴人須
      出具防火證明。
    (五)就兩造是否曾於96年7月11日會算，被上訴人是否同意該
      會算之金額，以及一樓吧台與座椅費用13,700元、因遲延
      完工導致業主罰款24,000元各付一半即12,000元，是否應
      予扣除部分：
    1.被上訴人否認有會算，當日被上訴人僅拿到157,719元部
      分工程款支票，其並無同意會算之金額，況被上訴人亦無
      簽名，亦無同意要負擔因遲延完工之罰款。如有會算，上
      訴人應提出會算資料及簽收支票影本。
    2.另上訴人雖主張依上訴人之助理甲○○證詞，可證明工程
      因趕工遭業主以遲延裁罰云云。惟系爭工程實係由甲○○
      向廣丞建築師事務所借牌承攬，因送達予林恩旭建築師傳
      票遭註記遷址退回，而送達至甲○○地址始獲得收受，且
      甲○○雖稱係廣丞建築師事務所助理，但卻無任何文件為
      佐證。又由廣丞建築師事務所報價單、與業主廖修興所定
      合約，其上之地址及電話均為甲○○所有，上訴人引述甲
      ○○之陳述，作為被上訴人違約遲延，自不足採等語。
六、查被上訴人主張兩造於96年5月2日簽訂系爭工程委託備忘錄
    ，約定上訴人委託被上訴人代工門牌號碼臺中市○○路238
    號1至3樓內部裝修工程，工程內容包括泥作、木作、入口玻
    璃門、水電（不含電類施工）、空調、及拆除等項目；又除
    弱電、電子設備、燈具等工作外，上述工程包含在乙方（即
    被上訴人）工程內容中；系爭工程金額預算估計100萬元（
    包含被上訴人所有負責施作工程項目之工資、及上訴人廠商
    所提供建材之總合金額），追加減帳不得超過10%。被上訴
    人於施工期間依上訴人要求添購如附表編號第16、及28號之
    瓦斯爐、沙發椅及桌子等設備；上訴人已給付簽約預付款40
    萬元，及於96年7月11日交付面額157,719元支票，合計為55
    7,719元等情，業據被上訴人提出系爭工程委託備忘錄、工
    程款已、未付金額明細表、及估價單為證，並為上訴人所不
    爭執，堪信被上訴人上開之主張為真實。惟被上訴人主張系
    爭工程於施工期間，被上訴人依上訴人要求追加工程，並增
    加如附表編號第8、16、18至21、23、26至29等項工程，並
    非在上開約定施作之工程項目內，屬追加工程款，上訴人應
    另行給付被上訴人工程款一節，則為上訴人所否認，並以上
    詞置辯。
七、茲將兩造於本院審理程序中，所確認爭執之事項審究如下：
  (一)關於系爭工程合約範圍應包括哪些項目？如附表編號第8、
    16、18至21、23、26至29等項工程，是否為「工作委託備忘
    錄」委託範圍，而應受工程預算100萬元加減10%限制？或得
    另行計價？
    1.查兩造所簽訂之系爭工程委託備忘錄，依第2條第(2)款工
      程內容載明：泥作、木作、入口玻璃門、水電、空調、及
      拆除等6項目；同條第(3)款載明：除弱電、電子設備、燈
      具等工作外，及上述工程包含在被上訴人工程內容中；同
      條第(5)款記載：總工程金額預算估計100萬元（包含被上
      訴人所有負責施作工程項目之工資、及上訴人廠商所提供
      建材之總合金額），被上訴人應依上訴人需求施工，並控
      管工程總價於前項預算內，追加減帳不得超過正、負10%
      為限。按解釋當事人契約應通觀全文，並斟酌立約當時之
      情形，以期不失立約人之真意（最高法院18年度上字第17
      27號判例意旨參照）。依上開約定之文義，被上訴人承作
      系爭工程之項目為泥作、木作、入口玻璃門、水電、空調
      、及拆除等6項目，至弱電、電子設備、及燈具等工作並
      非在系爭委託工程範圍內，而上開6項目工程為被上訴人
      全部應施作之工程內容，其總工程金額預算估計為100萬
      元，包含被上訴人負責施作工程項目之工資、及上訴人廠
      商提供之建材在內，被上訴人如於上開約定施作之工程內
      ，有追加、減帳之情形，被上訴人請求工程款不得超過上
      開100萬元之10%，上訴人就減帳部分，亦不得少於該100
      萬元之10%，故兩造間追加、減帳10%工程款，僅限於上開
      6項目之工程範圍內，如非該6項工程項目者，並非系爭工
      程委託備忘錄所約定之工程，自應另行計價，不受系爭工
      程預算及追加減帳10%之限制自明。
    2.被上訴人主張附表編號第8、16、18至21、23、26至29等
      項工程，均不屬系爭工程所約定之泥作、木作、入口玻璃
      門、水電、空調、及拆除等項目，應另行計價等語。經查
      ：第8項、第23項之吊車費各5000元、3000元部分，業據
      被上訴人陳稱：係供吊輕隔間材料、及上訴人以通風口須
      增設網罩以防蚊蠅，因係在二樓無法施工，被上訴人叫吊
      車所生之費用等語。本院核此項費用之支出，均非屬上開
      約定施作工程項目內，被上訴人係應上訴人之要求，僱佣
      吊車之額外支出，被上訴人請求另行計價，合計8000元，
      應予准許。又編號第16項沙發椅及桌子143,700元、第28
      項林內牌瓦斯爐4,500元，為內部傢俱、及廚房用具之設
      備，顯與上開6項工程項目無關，被上訴人請求另行計價
      ，自屬有理。至編號第18至21項工程，已據上訴人於原審
      自認不屬上開6項工程項目範圍內之支出等語（見原審卷
      第59頁），則此部分金額合計104,830元，被上訴人自得
      請求另行給付。而編號26項釘天花板間隔等希酸鈣板工資
      109,780元部分，係屬基於防火所施作之消防設備；另編
      號第29項大門口下不銹鋼框4500元，亦不屬兩造約定承作
      之上開項目中之任何一項目內，被上訴人請求另行計價，
      亦為有理由。綜上；被上訴人請求之上揭追加工程款總計
      為375,310元（計算方式：8,000元＋143,700元＋4,500元
      ＋104,830元＋109,780元＋4,500元＝375,310元），應予
      准許．則上訴人辯以：被上訴人施作之各項工程，並無另
      行計價之情形云云，自無足取。
  (二)系爭工程約定於96年5月25日完工，被上訴人實際上於何時
    完工？上訴人有無同意順延7日完工之情事？上訴人是否得
    扣款12,000元？
    被上訴人主張：依契約約定固應於96年5月25日完工，但因
    配電腦線路需停工等候，上訴人同意其順延一個星期，其於
    96年5月31日完工，並無逾期等語；上訴人則以：其並未同
    意順延工期，被上訴人遲延完工，致其遭業主罰款24,000元
    ，被上訴人應負擔一半責任等語。經查：依系爭工程委託備
    忘錄並無逾期完工罰款之約定，上訴人主張逾期完工應扣款
    云云，已乏依據。又據證人即施作天花板、及隔間之工人丙
    ○○於本院準備程序中結證稱：其施作天花板、及隔間工程
    ，因建材由上訴人提供，其工期約20天左右，上訴人提供材
    料有時會晚一、二天；又相關工程間尚要電腦牽線、及水電
    配線等工程配合，其需等該部分工程做好始能進行等語甚詳
    （見本院卷第57頁背面）。按系爭工程係由上訴人供料，又
    相關工程間既應相互配合始能進行，被上訴人於96年5月31
    日完工，固已逾上開約定期間，惟尚難認有何可歸責於被上
    訴人事由，則上訴人以被上訴人遲延完工，應扣工程款12,0
    00元云云，自無足採。
  (三)上訴人主張系爭工程有瑕疵，有無於訴外人張幼華修補木作
    工程（費用72,600元）前，定相當期間請求上訴人修補？而
    得主張減少給付報酬？
    被上訴人主張：上訴人就系爭工僱請訴外人張幼華修補瑕疵
    ，並未書面通知被上訴人修補，即自行僱請木工施作，要無
    扣款之理等語；上訴人則以：系爭工程因被上訴人之施作有
    瑕疵，其有口頭及電話通知被上訴人修補，有證人甲○○、
    及陳一凡可證等語。查系爭工程中之木作部分確有修改情事
    ，業據上訴人提出報價請款單為證 (見原審卷第70頁）；又
    據證人即承攬商張幼華於原審結證稱：其修改工程部分合計
    194,970元，但不是被上訴人全部承包之工程，上開報價請
    款單中所列「木作修改」至「置物櫃」部分為系爭工程項目
    等語（見原審卷第98頁）。則依上開報價請款單、及證人證
    人張幼華上開所述，系爭工程中之木作部分之瑕疵修補費用
    ，總計為72,600元。又上訴人確有事先通知被上訴人應修補
    上開瑕疵一節，亦據證人即上訴人之合作廠商陳一凡於本院
    準備程序中結證屬實（見本院卷第31頁）。則上訴人以系爭
    工程有瑕疵，且已於訴外人張幼華修補木作工程前，通知上
    訴人修補，因被上訴人未為修補，應扣除該木作工程修改費
    用72,600元，應可採信。
  (四)兩造曾否於96年7月11日會算系爭工程款? 被上訴人是否同
    意該會算之金額?
    查上訴人雖辯以：兩造於96年7月11日會算，同意工程總價
    按110萬元計算，於扣除上訴人廠商提供建材金額436,981元
    、木作工程修改費用79,600元、一樓吧台與座椅費用13,700
    元、遲延完工罰款12,000元，被上訴人得請求工程款為557,
    719元，於扣減簽約預付款40萬元，其已簽發餘款157,719之
    支票予被上訴人，系爭工程款已給付完畢等語，惟為被上訴
    人所否認。經查：證人陳一凡於原審結證稱：請款時其與被
    上訴人及甲○○三人在場，上訴人本人並未在場，被上訴人
    拿到上開支票，該金額如何算出，其不是很清楚，只知道扣
    來扣去，數額是甲○○算給被上訴人看，當時因為甲○○扣
    東扣西，被上訴人很不高興，有提到不知道為什麼會只剩下
    15萬餘元等語；又於本院準備程序中證稱：系爭工程係由甲
    ○○負責，甲○○於96年7月11日有拿單據予被上訴人看，
    被上訴人有點不高興，什麼話都沒說等語（見原審卷第85頁
    ；本院卷第30頁背面、第31頁）。另證人甲○○雖於本院審
    理中結證稱：我們於當天準備工程明細予被上訴人會算，有
    明確告訴這是工程尾款，請被上訴人簽收，他也有簽收支票
    等語（見本院卷第20頁）。惟查甲○○事實上係負責系爭工
    程之人，業據證人陳一凡證述如上，甲○○既為系爭工程之
    利害關係人，自非公正、客觀之第三人，其證稱兩造間已會
    算完畢一節，即難採酌。又系爭工程會算表係由上訴人片面
    提出，僅簡略記載總工程款110萬元扣除建材436,981元、木
    作修改79,600元、工期延期扣款12,000元、及桌椅13,700元
    後為557,719元，再扣除簽約預收40萬元，餘款為157,719元
    等語 (見原審卷第42頁）；被上訴人否認上訴人有提出工程
    明細表、及單據原本，供其核對及簽名確認；又由扣款單據
    中，被上訴人亦未全部簽名確認（見本院卷第108至110頁）
    等情，尚難認兩造就系爭工程款有實質上之會算、及被上訴
    人同意上開項目之扣款。則被上訴人收取上開面額支票，僅
    能證明其有領取該款項之工程款，尚不足證明被上訴人已同
    意上開項目之扣款、及系爭工程尾款為157,719元等情。上
    訴人辯以：兩造已於96年7月11日會算系爭工程款，被上訴
    人亦同意該會算之金額云云，即無足取。
  (五)被上訴人施作如附表第26項之天花板隔間釘希酸鈣板工程因
    未能取得防火證明，遭業主扣減書面作業費21萬元？此是否
    得歸責於被上訴人之事由? 上訴人得否主張抵銷?
    上訴人主張被上訴人施作如附表編號第26項之天花板隔間釘
    希酸鈣板工程因未能取得防火證明，其遭業主扣減書面作業
    費21萬元，此係可歸責於被上訴人，其自得於被上訴人請求
    範圍內扺銷等語；被上訴人則以：其僅係依上訴人提供之材
    料為代工，並無出具防火證明之義務，系爭工程合約亦無約
    定被上訴人須出具防火證明，業主未能取得防火證明，與其
    無關等語。經查：兩造就系爭工程約定由被上訴人代工，而
    工程供料係由上訴人廠商提供建材，業載明於系爭工程委託
    備忘錄內。又據證人陳一凡於本院準備程序中證稱：防火證
    明應該由消防之材料商提出送給市政府審核等語（見本院卷
    第30頁背面）；及證人丙○○證稱：防火證明要由材料商開
    立，與施作者無關等語甚詳（見本院卷第57頁背面）；再由
    上訴人提出之防火建材證明申請表記載，申請時檢附文件須
    有建材之出廠證明、材質證明、及防火時效（含隔音棉出廠
    證明、平面圖）等項（見本院卷第80頁），足見；上開建材
    材質等證明，應由出賣之廠商負責出具。系爭天花板隔間釘
    希酸鈣板之建材既由上訴人供料，自應由上訴人負責向購買
    廠商取得防火證明始是，被上訴人僅係依上訴人之指示施工
    ，如何能出具建材符合防火功能之證明，上訴人縱未能取得
    防火證明，亦與被上訴人無涉。因之；上訴人以其遭業主扣
    減書面作業費21萬元，主張與被上訴人請求之系爭工程款抵
    銷云云，自不能准許。
  (六)上訴人依系爭工程委託備忘錄之約定，應給付被上訴人之工
    程款為多少？
    查依系爭工程委託備忘錄第2條第(5)款約定：總工程金額預
    算估計100萬元，含被上訴人所有負責施作工程項目之工資
    、及上訴人廠商提供建材之總合金額，追加減帳不得超過10
    %。而兩造間得追加、減帳10%工程款，係指被上訴人所承攬
    之上開6項目之工程、及加計上訴人提供建材費用在內，應
    受上開約定之限制，即不得超過100萬元之10%即110萬元之
    範圍。又上訴人主張其供料費用為435,711元一節，業經原
    審審酌認定在卷，此未據上訴人聲明不服，則上訴人提供建
    材費用自應以435,711元計價。次依被上訴人提出之工程款
    明細表（見原審卷第24、25頁，即本判決書附表)記載：被
    上訴人施工項目、及金額總計為1,189,990元，此數額於扣
    除被上訴人得請求另行計價之上開追加工程款375,310元後
    ，被上訴人就系爭六項工程施工得領取之款項為814,680元
    ，再計入上訴人供料費用435,711元後，總計系爭工程費用
    達1,250,391元，已超過約定之追加帳之110萬元，則被上訴
    人僅得於110萬元範圍內請求之。依此；被上訴人得請求之
    系爭工程款為664,289元（計算方式：1,100,000－435,711
    ＝664,289）。
  (七)綜上；被上訴人得請求之上開追加工程款為375,310元，及
    系爭工程款664,289元，合計為1,039,599元，於扣除系爭工
    程中之木工瑕疵修補費用72,600元後，被上訴人得請求之工
    程款為966,999元，而上訴人僅給付被上訴人557,719元，尚
    欠409,280元，自應負給付之責。
八、綜上所述；被上訴人本於系爭工程契約法律關係，訴請上訴
    人應給付409,280元，及自支付命令送達翌日即96年7月31日
    起至清償日止按年息5%計算之利息，為有理由，原審以被上
    訴人於上開範圍內之請求，核屬有據，予以准許，並駁回被
    上訴人超出上開部分之請求，及就被上訴人上開准許部分，
    未逾50萬元，依職權宣告假執行；及依上訴人聲請命供擔保
    免為假執行之宣告，均核與法相符，上訴人猶執詞上訴，為
    無理由，應予駁回。
九、本案事實已臻明確，兩造其餘攻擊防禦方法，不足以影響本
    判決結果，爰不一一論述，併此敘明。
據上論結：本件上訴為無理由，依民事訴訟法第449條第1項、第
78條，判決如主文。
中    華    民    國    97    年    9     月    16    日
                  民事第四庭    審判長法  官  陳蘇宗
                                      法  官  黃永祥
                                      法  官  張浴美
以上正本係照原本作成。
不得上訴。
                                      書記官  郭振祥
中    華    民    國    97    年    9     月    16    日
                                                      Ａ
 附表：
┌─┬───────┬───┬────┬─────┬────┬────┐
│編│   項   目    │已完工│  單價  │  總金額  │已付金額│被上訴人│
│號│              │數量  │        │          │        │請求之金│
│  │              │      │        │          │        │額      │
├─┼───────┼───┼────┼─────┼────┼────┤
│1 │拆除1-3F原有裝│ 1式  │  50,000│    50,000│  35,000│  15,000│
│  │潢及清除廢棄物│      │        │          │        │        │
├─┼───────┼───┼────┼─────┼────┼────┤
│2 │打除1.2F地面石│ 1式  │  16,200│    16,200│       0│  16,200│
│  │英磚及壁磚    │      │        │          │        │        │
├─┼───────┼───┼────┼─────┼────┼────┤
│3 │切割1-3F廁所門│ 12m  │   1,000│    12,000│  12,000│       0│
│  │框            │      │        │          │        │        │
├─┼───────┼───┼────┼─────┼────┼────┤
│4 │1~3F鑽孔      │ 34孔 │     600│    20,400│  20,400│       0│
├─┼───────┼───┼────┼─────┼────┼────┤
│5 │泥工補修零星工│ 1式  │  50,000│    50,000│  50,000│       0│
│  │作及什工      │      │        │          │        │        │
├─┼───────┼───┼────┼─────┼────┼────┤
│6 │空調承包      │ 1式  │ 173,300│   173,300│ 165,000│   8,300│
│  │165,000+8,300 │      │        │          │        │        │
├─┼───────┼───┼────┼─────┼────┼────┤
│7 │給水、排水、污│ 1式  │  36,000│    36,000│ 36,000 │       0│
│  │水等衛生設備  │      │        │          │        │        │
├─┼───────┼───┼────┼─────┼────┼────┤
│8 │吊車費        │ 1式  │   5,000│     5,000│       0│   5,000│
├─┼───────┼───┼────┼─────┼────┼────┤
│9 │廁所防水施工  │ 1式  │  10,000│    10,000│  10,000│       0│
├─┼───────┼───┼────┼─────┼────┼────┤
│10│1~3F前陽台通排│ 1式  │   2,000│     2,000│   1,389│     611│
│  │水管          │      │        │          │        │        │
├─┼───────┼───┼────┼─────┼────┼────┤
│11│砌紅磚        │ 1式  │   3,600│     3,600│   3,600│       0│
├─┼───────┼───┼────┼─────┼────┼────┤
│12│1-3F廁所、更衣│ 1式  │  71,000│    71,000│       0│  71,000│
│  │室貼磁、地磚  │      │        │          │        │        │
├─┼───────┼───┼────┼─────┼────┼────┤
│13│1-2F貼刨光地磚│ 1式  │  76,950│    76,950│       0│  76,950│
├─┼───────┼───┼────┼─────┼────┼────┤
│14│1~3F零星木作做│ 1式  │  35,000│    35,000│  35,000│       0│
├─┼───────┼───┼────┼─────┼────┼────┤
│15│不銹鋼落地電動│ 1樘  │  74,800│    74,800│  74,800│       0│
│  │門            │      │        │          │        │        │
├─┼───────┼───┼────┼─────┼────┼────┤
│16│沙發椅及桌子  │ 1式  │ 143,700│   143,700│       0│ 143,700│
├─┼───────┼───┼────┼─────┼────┼────┤
│17│下半腰抿石子  │13.50 │   2,200│    29,700│       0│  29,700│
├─┼───────┼───┼────┼─────┼────┼────┤
│18│天花板、隔間水│171坪 │     400│    68,400│       0│  68,400│
│  │泥牆批土、水泥│      │        │          │        │        │
│  │漆            │      │        │          │        │        │
├─┼───────┼───┼────┼─────┼────┼────┤
│19│油漆、金油、油│32坪  │     500│    16,000│       0│  16,000│
│  │性水泥漆      │      │        │          │        │        │
├─┼───────┼───┼────┼─────┼────┼────┤
│20│立面層板及腰帶│86.20m│     150│    12,930│       0│  12,930│
│  │、油漆        │      │        │          │        │        │
├─┼───────┼───┼────┼─────┼────┼────┤
│21│1-3F樓梯扶手漆│ 1式  │   7,500│     7,500│       0│   7,500│
│  │亮光漆        │      │        │          │        │        │
├─┼───────┼───┼────┼─────┼────┼────┤
│22│木工5/23-5/28(│ 19工 │   2,500│    47,500│  47,500│       0│
│  │追加班10：30) │      │        │          │        │        │
├─┼───────┼───┼────┼─────┼────┼────┤
│23│吊車(防蚊網罩)│ 1式  │   3,000│     3,000│       0│   3,000│
├─┼───────┼───┼────┼─────┼────┼────┤
│24│運廢棄物      │ 5台  │   3,500│     3,500│  17,500│       0│
├─┼───────┼───┼────┼─────┼────┼────┤
│25│衛生設備及P.V.│ 1式  │  45,230│    45,230│  45,230│       0│
│  │C管等材料     │      │        │          │        │        │
├─┼───────┼───┼────┼─────┼────┼────┤
│26│釘天花板間隔等│ 1式  │ 109,780│   109,780│       0│ 109,780│
│  │希酸鈣板工資  │      │        │          │        │        │
├─┼───────┼───┼────┼─────┼────┼────┤
│27│自購零星五金  │ 1式  │   4,300│     4,300│   4,300│       0│
├─┼───────┼───┼────┼─────┼────┼────┤
│28│林內牌瓦斯爐  │ 1式  │   4,500│     4,500│       0│   4,500│
├─┼───────┼───┼────┼─────┼────┼────┤
│29│大門口下不銹鋼│ 1式  │   4,500│     4,500│       0│   4,500│
│  │框            │      │        │          │        │        │
├─┼───────┼───┼────┼─────┼────┼────┤
│30│整理環境等雜工│ 9工  │   1,500│    13,500│       0│  13,500│
├─┼───────┼───┼────┼─────┼────┼────┤
│31│強化玻璃及噴砂│ 1式  │  25,700│    25,700│       0│  25,700│
│  │、字及加工    │      │        │          │        │        │
├─┼───────┼───┼────┼─────┼────┼────┤
│  │合計          │      │        │ 1,189,990│ 557,719│ 632,271│
└─┴───────┴───┴────┴─────┴────┴────┘


司法院資訊處製作；財團法人民間司法改革基金會備份。
